ACORDAO-COMPLETO-2459027

ACÓRDÃO 6333/2021 ATA 12/2021 - SEGUNDA CÂMARA

VISTOS, relatados e discutidos estes autos de tomada de contas especial pelo Fundo Nacional de Desenvolvimento da Educação (FNDE) referente aos recursos repassados ao Município de Pacaraima/RR no âmbito do Programa Nacional de Apoio ao Transporte do Escolar, no exercício de 2009 (PNATE/2009) , e do Programa Dinheiro Direto na Escola, nos exercícios de 2010, 2014 e 2015 (PDDE/2010, PDDE/2014 e PDDE/2015) ,
ACORDAM os Ministros do Tribunal de Contas da União, reunidos em Sessão da 2ª Câmara, diante das razões expostas pelo Relator, e com fundamento dos arts. 1º, I,  12, § 3º, 16, III, "c" e "d", 19 e 23, III, da Lei 8.443/1992, em:
9.1. considerar revel o responsável Altemir da Silva Campos;
9.2. julgar irregulares as contas de Altemir da Silva Campos, condenando-o ao pagamento das quantias abaixo discriminadas, atualizadas monetariamente e acrescida dos juros de mora, calculados a partir das datas indicadas até a data da efetiva quitação do débito, fixando-lhe o prazo de quinze dias, para que comprove, perante o Tribunal, o recolhimento da referida quantia aos cofres da Caixa Econômica Federal, nos termos do art. 23, III, "a", da citada lei, c/c o art. 214, III, alínea "a", do Regimento Interno do TCU:
9.2.1. PNATE/2009:
	VALOR (R$) 
	DATA

	127,75
	22/4/2009

	1.393,73
	27/4/2009

	127,75
	5/5/2009

	1.393,73
	6/5/2009

	1.393,73
	8/6/2009

	1.393,73
	2/7/2009

	1.393,73
	4/8/2009

9.2.2. PDDE/2010:
	VALOR (R$) 
	DATA

	6.976,20
	9/12/2010

	2.935,20
	9/12/2010

	4.227,60
	9/12/2010

	3.145,20
	9/12/2010

	16.000,00
	13/12/2010

9.2.3. PDDE/2014:
	VALOR (R$) 
	DATA

	1.230,00
	27/11/2014

	7.347,20
	27/11/2014

	7.639,74
	27/11/2014

9.2.4. PDDE/2015:
	VALOR (R$) 
	DATA

	7.639,74
	9/2/2015

	1.230,00
	9/2/2015

	7.347,20
	9/2/2015

	15.440,00
	11/11/2015

	1.800,00
	11/11/2015

	15.140,00
	11/11/2015

9.3. aplicar a Altemir da Silva Campos a multa prevista no artigo 57 da Lei 8.443/1992, no valor de R$ 14.000,00 (catorze mil reais) , fixando-lhe o prazo de 15 (quinze) dias, a contar da notificação, para que comprove, perante o Tribunal, o recolhimento da dívida ao Tesouro Nacional, atualizada monetariamente desde a data em que for proferido o acórdão condenatório até a do efetivo recolhimento, se for paga após o vencimento, na forma da legislação em vigor, nos termos do art. 23, III, "a", da citada lei, c/c o art. 214, III, "a", do Regimento Interno do TCU;
9.4. autorizar, desde logo, a cobrança judicial das dívidas, caso não atendida a notificação, na forma do disposto no art. 28, II, da Lei 8.443/1992;
9.5. autorizar também, desde logo, se requerido, com fundamento no art. 28, I, da Lei 8.443/1992, c/c o art. 217, §§ 1º e 2º, do Regimento Interno do TCU, o parcelamento da dívida em até 36 parcelas, incidindo, sobre cada parcela, corrigida monetariamente, os correspondentes acréscimos legais, fixando-lhes o prazo de quinze dias, a contar do recebimento da notificação, para comprovarem, perante o Tribunal, o recolhimento da primeira parcela, e de trinta dias, a contar da parcela anterior, para comprovarem os recolhimentos das demais parcelas, devendo incidir, sobre cada valor mensal, atualizado monetariamente, os juros de mora devidos, no caso do débito, na forma prevista na legislação em vigor, alertando os responsáveis de que a falta de comprovação do recolhimento de qualquer parcela importará o vencimento antecipado do saldo devedor, nos termos do § 2º do art. 217 do Regimento Interno deste Tribunal; 
9.6. enviar cópia deste Acórdão, bem como do Relatório e do Voto que o fundamentam à Procuradoria da República no Estado de Roraima, nos termos do § 3º do art. 16 da Lei 8.443/1992, c/c o § 7º do art. 209 do Regimento Interno do TCU, para adoção das medidas cabíveis; 
9.7. enviar cópia deste Acórdão ao Fundo Nacional de Desenvolvimento da Educação (FNDE) e ao responsável, para ciência, informando que a presente deliberação, acompanhada do relatório e do voto que a fundamenta, está disponível para a consulta no endereço www.tcu.gov.br/acordaos, além de esclarecer que, caso requerido, o TCU poderá fornecer sem custos as correspondentes cópias, de forma impressa.

TCE.instaurada pelo Fundo Nacional de Desenvolvimento da Educação em razão da omissão no dever de prestar contas do Programa Nacional de Apoio ao Transporte do Escolar, no exercício de 2009 PNATE/2009) e do Programa Dinheiro Direto na Escola PDDE/2010, PDDE/ 2014 e PDDE/ 2015) repassados ao Município de Pacaraima/RR

Segunda Câmara

Município de Pacaraima/RR

3. Responsável: Altemir da Silva Campos (CPF XXX.931.802-XX)

13.1. Ministros presentes: Bruno Dantas (Presidente), Augusto Nardes, Aroldo Cedraz e Raimundo Carreiro (Relator).
13.2. Ministros-Substitutos presentes: Marcos Bemquerer Costa e André Luís de Carvalho.

ACORDAO-COMPLETO-2484076

Acórdão de Relação 8351/2021 - Segunda Câmara

Acórdão de Relação

RAIMUNDO CARREIRO

Neste processo de tomada de contas especial, a SecexTCE propõe julgar irregulares as contas do responsável com a imputação de débito e a aplicação de multa, por meio da instrução de peça 53, ratificada pelo diretor da unidade técnica (peça 54) , nestes termos:
"INTRODUÇÃO
Cuidam os autos de tomada de contas especial instaurada pelo FNDE, em desfavor do Sr. Altemir da Silva Campos (CPF XXX.931.802-XX) , ex-Prefeito Municipal de Pacaraima/RR (gestões 2009/2012 e 2013/2016) , em face da omissão na prestação de contas quanto aos recursos repassados ao Município de Pacaraima/RR em virtude do Programa Nacional de Apoio ao Transporte do Escolar, no exercício de 2009 (PNATE/2009) , e do Programa Dinheiro Direto na Escola, nos exercícios de 2010, 2014 e 2015 (PDDE/2010, PDDE/2014 e PDDE/2015) , cujas vigências, prazos para prestação de contas e datas de apresentação da prestação de contas constam da tabela a seguir:
	Programa
	Vigência
	Prestação de contas 

	PNATE/2009
	1/1/2009 a 31/12/2009 (peça 4, p. 1) 
	Prazo: 15/4/2010 (peça 4, p. 1) .
Apresentação: omisso.

	PDDE/2010
	1/1/2010 a 31/12/2010 (peça 4, p. 1) 
	Prazo: 28/2/2011 (peça 4, p. 1) .
Apresentação: omisso.

	PDDE/2014
	1/1/2014 a 31/12/2014 (peça 4, p. 1) 
	Prazo: 30/4/2015 (peça 4, p. 1) .
Apresentação: omisso.

	PDDE/2015
	1/1/2015 a 31/12/2015 (peça 4, p. 1) 
	Prazo: 30/4/2016 (peça 4, p. 1) .
Apresentação: omisso.

Por seu turno, os aludidos programas tiveram os objetivos listados na tabela a seguir:
	Programa
	Objetivo
	Norma

	PNATE/2009
	Transferência, em caráter suplementar, aos estados, ao Distrito Federal e aos municípios, de recursos financeiros destinados a custear a oferta de transporte escolar aos alunos educação básica pública, residentes em área rural, com o objetivo de garantir o acesso à educação.
	Art. 2º da Resolução/CD/FNDE nº 14, de 8 de abril de 2009 (peça 12, p. 1) .

	PDDE/2010
	Cobertura de despesas de custeio, manutenção e pequenos investimentos que concorram para a garantia do funcionamento e melhoria da infraestrutura física e pedagógica dos estabelecimentos de ensino beneficiários, devendo ser empregados: na aquisição de material permanente; na manutenção, conservação e pequenos reparos da unidade escolar; na aquisição de material de consumo; na avaliação de aprendizagem; na implementação de projeto pedagógico; e no desenvolvimento de atividades educacionais.
	Art. 2º da Resolução/CD/FNDE nº 3, de 1º de abril de 2010 (peça 13, p. 2) .

	PDDE/2014 e PDDE/2015
	Destinação anual, pelo Fundo Nacional de Desenvolvimento da Educação (FNDE) , de recursos financeiros, em caráter suplementar, a escolas públicas, e privadas de educação especial, que possuam alunos matriculados na educação básica, e a polos presenciais do sistema Universidade Aberta do Brasil (UAB) que ofertem programas de formação inicial ou continuada a profissionais da educação básica, com o propósito de contribuir para o provimento das necessidades prioritárias dos estabelecimentos educacionais beneficiários que concorram para a garantia de seu funcionamento e para a promoção de melhorias em sua infraestrutura física e pedagógica, bem como incentivar a autogestão escolar e o exercício da cidadania com a participação da comunidade no controle social.
	Art. 2º da Resolução CD/FNDE nº 10, de 18/04/2013 (peça 14, p. 2) .

HISTÓRICO
Em virtude da ausência dos extratos das contas bancárias relativas aos programas PNATE/2009, PDDE/2010, PDDE/2014 e PDDE/2015, o presente processo foi objeto de uma primeira instrução preliminar (peça 20) , a qual contou com a anuência do Diretor e do Secretário da unidade (peças 21 e 22) , mediante a qual foi proposta diligência ao Banco do Brasil com vistas a obter a informação faltante, conforme especificado na tabela a seguir (peça 20, p. 5) :
	Programa
	Contas Bancárias no Banco do Brasil
	Período Requerido

	PNATE/2009
	Agência 4129-7, conta corrente 000105394-9
	1/1/2009 a 31/12/2009

	PDDE/2010
	Agência 4129-7, conta corrente 000007488-8
Agência 4129-7, conta corrente 000007489-6
	1/12/2010 a 31/12/2011

	PDDE/2014
	Agência 4129-7, conta corrente 000008449-2
Agência 4129-7, conta corrente 000007488-8
Agência 4129-7, conta corrente 000007489-6
	1/1/2014 a 31/12/2014

	PDDE/2015
	Agência 4129-7, conta corrente 000008449-2
Agência 4129-7, conta corrente 000007488-8
Agência 4129-7, conta corrente 000007489-6
	1/1/2015 a 31/12/2015

Tal diligência foi levada a cabo por meio dos ofícios de peças 24 e 25, os quais foram recebidos respectivamente em 13/5/2020 (peça 32) e 8/5/2020 (peça 26) , tendo sido respondidos por meio do envio a este Tribunal da informação relativa aos extratos bancários solicitados (peças 29, 30, 31 e 34) , conforme especificado na tabela a seguir:
	Programa
	Contas Bancárias no Banco do Brasil
	Localização

	PNATE/2009
	Agência 4129-7, conta corrente 000105394-9
	Peça 34 (p. 62-73) 

	PDDE/2010
	Agência 4129-7, conta corrente 000007488-8
Agência 4129-7, conta corrente 000007489-6
	Peça 29 e peça 34 (p. 119-131) 
Peça 34 (p. 1-13) 

	PDDE/2014
	Agência 4129-7, conta corrente 000008449-2
Agência 4129-7, conta corrente 000007488-8
Agência 4129-7, conta corrente 000007489-6
	Peça 34 (p. 38-49) 
Peça 30 e peça 34 (p. 132-143) 
Peça 34 (p. 14-25) 

	PDDE/2015
	Agência 4129-7, conta corrente 000008449-2
Agência 4129-7, conta corrente 000007488-8
Agência 4129-7, conta corrente 000007489-6
	Peça 34 (p. 50-61) 
Peça 31 e peça 34 (p. 144-155) 
Peça 34 (p. 26-37) 

Para a execução dos programas PNATE/2009, PDDE/2010, PDDE/2014 e PDDE/2015, o FNDE repassou, ao Município de Pacaraima/RR, respectivamente as importâncias totais de R$ 7.224,15, R$ 33.284,20, R$ 16.216,94 e R$ 48.596,94, conforme relações de ordens bancárias constantes respectivamente da peça 4 (p. 4, 11, 25 e 34) , levando a um valor total histórico repassado de R$ 105.322,23 (peça 4, p. 65) . As tabelas a seguir detalham os valores dos repasses e as respectivas datas de crédito nas contas correntes específicas de cada programa, conforme dados obtidos nas respostas às diligências indicadas no item anterior desta instrução.
a) PNATE/2009 (Total repassado: R$ 7.224,15) :
	Valor (R$) 
	Datas dos créditos na conta específica

	127,75
	22/4/2009

	1.393,73
	27/4/2009

	127,75
	5/5/2009

	1.393,73
	6/5/2009

	1.393,73
	8/6/2009

	1.393,73
	2/7/2009

	1.393,73
	4/8/2009

b) PDDE/2010 (Total repassado: R$ 33.284,20) :
	Valor (R$) 
	Datas dos créditos nas contas específicas

	6.976,20
	9/12/2010

	2.935,20
	9/12/2010

	4.227,60
	9/12/2010

	3.145,20
	9/12/2010

	16.000,00
	13/12/2010

c) PDDE/2014 (Total repassado: R$ 16.216,94) :
	Valor (R$) 
	Datas dos créditos nas contas específicas

	1.230,00
	27/11/2014

	7.347,20
	27/11/2014

	7.639,74
	27/11/2014

d) PDDE/2015 (Total repassado: R$ 48.596,94) :
	Valor (R$) 
	Datas dos créditos nas contas específicas

	7.639,74
	9/2/2015

	1.230,00
	9/2/2015

	7.347,20
	9/2/2015

	15.440,00
	11/11/2015

	1.800,00
	11/11/2015

	15.140,00
	11/11/2015

Os prazos para prestar contas se encerraram, conforme especificado no item 1 desta instrução, e até a presente data, mediante consulta ao Sistema SiGPC do FNDE feita em 8/12/2020, não foi confirmado o envio de nenhuma das prestações de contas ao FNDE (peça 52) .
Conforme apontado nos pareceres financeiros emitidos pelo FNDE especificados na tabela a seguir, aquele órgão repassador verificou a omissão no dever legal de prestar contas dos recursos recebidos à conta dos programas PNATE/2009, PDDE/2010, PDDE/2014 e PDDE/2015:
	Programa
	Parecer Financeiro
	Localização

	PNATE/2009
	Informação nº 607/2011-DIPRA/COPRA/CGCAP/DIFIN/FNDE
	Peça 4, p. 7.

	PDDE/2010
	Informação nº 42/2016-SEOPC/COPRA/CGCAP/DIFIN/FNDE
	Peça 4, p. 20.

	PDDE/2014
	Informação nº 525/2018-SEOPC/COPRA/CGCAP/DIFIN/FNDE
	Peça 4, p. 27-28.

	PDDE/2015
	Informação nº 527/2018-SEOPC/COPRA/CGCAP/DIFIN/FNDE
	Peça 4, p. 36-37.

Por meio dos ofícios especificados na tabela a seguir, o órgão instaurador notificou o Sr. Altemir da Silva Campos acerca da omissão no dever legal de prestar constas dos recursos federais recebidos à conta dos programas PNATE/2009, PDDE/2010, PDDE/2014 e PDDE/2015, requerendo as providências devidas ou a devolução dos aludidos recursos:
	Programa
	Ofício
	Data de Recebimento

	PNATE/2009
	Notificação nº 95322/2010-DIPRA/COPRA/CGCAP/DIFIN/FNDE (peça 4, p. 8) 
	9/7/2010 (peça 4, p. 9) 

	PDDE/2010
	Ofício nº 1846/2015/DIPRA/COPRA/CGCAP/DIFIN/FNDE (peça 4, p. 22) 
	30/11/2015 (peça 4, p. 23) 

	PDDE/2014
	Ofício nº 18029E/2015-SEOPC/COPRA/CGCAP/DIFIN/FNDE (peça 4, p. 29) 
	6/5/2015 (peça 4, p. 30 e 32) 

	PDDE/2015
	Ofício nº 1932E/2016-SEOPC/COPRA/CGCAP/DIFIN/FNDE (peça 4, p. 38) 
	2/8/2016 (peça 4, p. 39) 

Diante da não apresentação das prestações de contas e da consequente não demonstração da boa e regular dos recursos federais repassados, assim como da não devolução dos recursos, instaurou-se a tomada de contas especial em 18/5/2018 (peça 4, p. 1) . Nesse sentido, no Relatório de TCE 222/2018 - DIREC/COTCE/CGAPC/DIFIN-FNDE/MEC (peça 4, p. 63-71) , conclui-se que o prejuízo importaria no valor total dos recursos repassados, o que corresponde ao valor original de R$ 105.322,23 (peça 4, p. 65) , imputando-se a responsabilidade ao Sr. Altemir da Silva Campos (CPF XXX.931.802-XX) , ex-prefeito Municipal de Pacaraima/RR (gestões 2009/2012 e 2013/2016) , uma vez que o mesmo era a pessoa responsável pela gestão e execução dos recursos federais recebidos à conta dos programas PNATE/2009, PDDE/2010, PDDE/2014 e PDDE/2015, e pela apresentação das prestações de contas correspondentes.
O Relatório de Auditoria da Controladoria-Geral da União (peça 6, p. 1-3) chegou às mesmas conclusões. Adicionalmente, após serem emitidos o Certificado de Auditoria, o Parecer do Dirigente de Controle Interno e o Pronunciamento Ministerial (peça 6, p. 4-5 e p. 6-7; peça 7) , o processo foi remetido a este Tribunal, já tendo sido objeto de uma primeira instrução preliminar (peça 20) , como se relatou no início desta seção 'HISTÓRICO'.
Posteriormente, o presente processo foi objeto de uma segunda instrução preliminar (peça 41) , a qual concluiu pela necessidade de realização da citação e da audiência do Sr. Altemir da Silva Campos A mencionada proposta de encaminhamento contou com a anuência do Diretor e do Secretário desta unidade (peças 42 e 43) , tendo sido as mencionadas citação e audiência autorizadas por delegação de competência do Relator deste feito, Ministro Raimundo Carreiro.
As aludidas citação e audiência foram levadas a cabo como demonstram os dados da tabela a seguir:
	Comunicação: OFÍCIO 38460/2020-TCU/Seproc (peça 45) .
Data da Expedição: 22/7/2020.
Data da Ciência: não houve ('recusado')  (peça 49) .
Observação: Ofício enviado para o endereço da responsável que consta da base de dados da Receita Federal (peça 44) .

	Comunicação: OFÍCIO 38461/2020-TCU/Seproc (peça 46) .
Data da Expedição: 22/7/2020.
Data da Ciência: não houve ('recusado')  (peça 48) .
Observação: Ofício enviado para o endereço da responsável que consta da base de dados do Renach (peça 44) .

	Comunicação: OFÍCIO 38462/2020-TCU/Seproc (peça 47) .
Data da Expedição: 22/7/2020.
Data da Ciência: 26/8/2020  (peça 50) .
Nome Recebedor: Altemir da Silva Campos (o próprio responsável) .
Observação: Ofício enviado para o endereço da responsável que consta da base de dados do TSE (peça 44) .
Fim do prazo para a defesa: 10/9/2020.

Por oportuno, cabe ressaltar que o responsável foi citado para que apresentasse alegações de defesa quanto à não comprovação da boa e regular aplicação dos recursos recebidos no âmbito dos programas PNATE/2009, PDDE/2010, PDDE/2014 e PDDE/2015, assim como foi ouvido em audiência para que apresentasse razões de justificativa acerca da omissão na prestação de contas dos recursos recebidos à conta dos programas PNATE/2009, PDDE/2010, PDDE/2014 e PDDE/2015, cujos prazos finais expiraram respectivamente em 15/4/2010, 28/2/2011, 30/4/2015 e 30/4/2016 (peça 4, p. 1) , conforme detalhado a seguir (peça 41, p. 6-9) :
a)  realizar a CITAÇÃO do Sr. Altemir da Silva Campos (CPF XXX.931.802-XX) , ex-Prefeito Municipal de Pacaraima/RR (gestões 2009/2012 e 2013/2016) , uma vez que, em face da omissão na prestação de contas, o mesmo não logrou demonstrar a boa e regular aplicação dos recursos federais recebidos à conta dos programas PNATE/2009, PDDE/2010, PDDE/2014 e PDDE/2015, com fundamento nos arts. 10, § 1º, e 12, inciso II, da Lei 8.443/1992, c/c o art. 202, inciso II, §1º, do Regimento Interno do TCU, para que, no prazo de quinze dias, a contar do recebimento do ofício citatório, apresente alegações de defesa quanto à ocorrência abaixo indicada, em razão da conduta especificada, e/ou recolha, aos cofres do FNDE, as importâncias abaixo indicadas, atualizadas monetariamente a partir das respectivas datas até o efetivo recolhimento, abatendo-se, na oportunidade, as quantias eventualmente ressarcidas, na forma da legislação em vigor:
Irregularidade: Não comprovação da boa e regular aplicação dos recursos federais repassados ao município de Pacaraima/RR, em face da omissão no dever de prestar contas dos valores transferidos, no âmbito dos programas PNATE/2009, PDDE/2010, PDDE/2014 e PDDE/2015;
e) PNATE/2009 (Total repassado: R$ 7.224,15) :
	Valor (R$) 
	Datas dos créditos na conta específica

	127,75
	22/4/2009

	1.393,73
	27/4/2009

	127,75
	5/5/2009

	1.393,73
	6/5/2009

	1.393,73
	8/6/2009

	1.393,73
	2/7/2009

	1.393,73
	4/8/2009

f) PDDE/2010 (Total repassado: R$ 33.284,20) :
	Valor (R$) 
	Datas dos créditos nas contas específicas

	6.976,20
	9/12/2010

	2.935,20
	9/12/2010

	4.227,60
	9/12/2010

	3.145,20
	9/12/2010

	16.000,00
	13/12/2010

g) PDDE/2014 (Total repassado: R$ 16.216,94) :
	Valor (R$) 
	Datas dos créditos nas contas específicas

	1.230,00
	27/11/2014

	7.347,20
	27/11/2014

	7.639,74
	27/11/2014

h) PDDE/2015 (Total repassado: R$ 48.596,94) :
	Valor (R$) 
	Datas dos créditos nas contas específicas

	7.639,74
	9/2/2015

	1.230,00
	9/2/2015

	7.347,20
	9/2/2015

	15.440,00
	11/11/2015

	1.800,00
	11/11/2015

	15.140,00
	11/11/2015

Valor atualizado do débito (sem juros) em 21/7/2020: R$ 150.543,38 (peça 40) .
Responsável: Sr. Altemir da Silva Campos (CPF XXX.931.802-XX) , ex-prefeito Municipal de Pacaraima/RR (gestões 2009/2012 e 2013/2016) .
Conduta: Em face da omissão na prestação de contas, cujos prazos finais expiraram respectivamente em 15/4/2010, 28/2/2011, 30/4/2015 e 30/4/2016, ele não logrou demonstrar a boa e regular aplicação dos recursos federais recebidos à conta dos programas PNATE/2009, PDDE/2010, PDDE/2014 e PDDE/2015;
Dispositivos violados: art. 37, caput, c/c o art. 70, parágrafo único, da Constituição da República Federativa do Brasil, art. 93, do Decreto-lei 200/1967, art. 66, do Decreto 93.872/1986, art. 18 da Resolução/CD/FNDE nº 14, de 8 de abril de 2009 (PNATE/2009, peça 12, p. 4) , art. 31 da Resolução/CD/FNDE nº 03, de 01 de abril de 2010 (PDDE/2010, peça 13, p. 13) e arts. 2º e 3º da Resolução/CD/FNDE nº 15, de 10 de julho de 2014 (PDDE/2014 e do PDDE/2015, peça 15, p. 2-3) ;
Evidências: Informação nº 607/2011-DIPRA/COPRA/CGCAP/DIFIN/FNDE (PNATE/2009, peça 4, p. 7) , Informação nº 42/2016-SEOPC/COPRA/CGCAP/DIFIN/FNDE (PDDE/2010, peça 4, p. 20) , Informação nº 525/2018-SEOPC/COPRA/CGCAP/DIFIN/FNDE (PDDE/2014, peça 4, p. 27-28) e Informação nº 527/2018-SEOPC/COPRA/CGCAP/DIFIN/FNDE (PDDE/2015, peça 4, p. 36-37) ;
b)  informar ao responsável que, caso venha a ser condenado pelo Tribunal, os débitos ora apurados serão acrescidos de juros de mora, nos termos do § 1º do art. 202 do RI/TCU;
c)  esclarecer ao responsável, em obediência ao art. 12, § 2º, da Lei 8.443/1992, e ao art. 12, inciso VI, da Resolução TCU 170/2004, que o recolhimento tempestivo do débito somente saneará o processo caso seja reconhecida a sua boa-fé e não se constate outra irregularidade nas contas;
d)  realizar a AUDIÊNCIA do Sr. Altemir da Silva Campos (CPF XXX.931.802-XX) , ex-prefeito Municipal de Pacaraima/RR (gestões 2009/2012 e 2013/2016) , com fundamento nos arts. 10, § 1º, e 12, incisos I e III, da Lei 8.443/1992, c/c o art. 202, incisos I e III, do RI/TCU, para que, no prazo de quinze dias, apresente razões de justificativa quanto à omissão no dever de prestar contas dos recursos federais recebidos à conta dos programas PNATE/2009, PDDE/2010, PDDE/2014 e PDDE/2015, cujos prazos finais expiraram respectivamente em 15/4/2010, 28/2/2011, 30/4/2015 e 30/4/2016;
Irregularidade: Não cumprimento do prazo originalmente estipulado para prestação de contas dos recursos federais recebidos à conta dos programas PNATE/2009, PDDE/2010, PDDE/2014 e PDDE/2015, os quais se encerraram respectivamente em 15/4/2010, 28/2/2011, 30/4/2015 e 30/4/2016;
Conduta: Descumprir o prazo originalmente estipulado para prestação de contas dos recursos federais recebidos à conta dos programas PNATE/2009, PDDE/2010, PDDE/2014 e PDDE/2015, os quais se encerraram respectivamente em 15/4/2010, 28/2/2011, 30/4/2015 e 30/4/2016;
Dispositivos violados: art. 37, caput, c/c o art. 70, parágrafo único, da Constituição da República Federativa do Brasil, art. 93, do Decreto-lei 200/1967, art. 66, do Decreto 93.872/1986, art. 18 da Resolução/CD/FNDE nº 14, de 8 de abril de 2009 (PNATE/2009, peça 12, p. 4) , art. 31 da Resolução/CD/FNDE nº 03, de 01 de abril de 2010 (PDDE/2010, peça 13, p. 13) e arts. 2º e 3º da Resolução/CD/FNDE nº 15, de 10 de julho de 2014 (PDDE/2014 e do PDDE/2015, peça 15, p. 2-3) ;
Evidências: Informação nº 607/2011-DIPRA/COPRA/CGCAP/DIFIN/FNDE (PNATE/2009, peça 4, p. 7) , Informação nº 42/2016-SEOPC/COPRA/CGCAP/DIFIN/FNDE (PDDE/2010, peça 4, p. 20) , Informação nº 525/2018-SEOPC/COPRA/CGCAP/DIFIN/FNDE (PDDE/2014, peça 4, p. 27-28) e Informação nº 527/2018-SEOPC/COPRA/CGCAP/DIFIN/FNDE (PDDE/2015, peça 4, p. 36-37) ;
e)  encaminhar cópia da presente instrução ao responsável, a fim de subsidiar a apresentação de suas alegações de defesa e/ou razões de justificativa;
f)  esclarecer ao responsável, em obediência ao art. 12, § 3º, da Lei 8.443/1992, e ao art. 12, inciso VII, da Resolução TCU 170/2004, que o não atendimento à citação ou à audiência implicará revelia, para todos os efeitos, dando-se prosseguimento ao processo.
Entretanto, em que pese a citação e a audiência terem sido efetuadas em forma válida, conforme se evidenciou no item 12 desta instrução, esgotou-se o prazo concedido ao responsável sem que fossem apresentadas as suas alegações de defesa e/ou razões de justificativa, e tampouco foi recolhido o débito que lhe foi imputado. Por esse motivo, restou caracterizada a sua revelia, para todos os efeitos, dando-se prosseguimento ao presente processo, nos termos dispostos no art. 12, § 3º, da Lei 8.443/19921992 c/c o art. 202, § 8º, do RI/TCU.
EXAME TÉCNICO
Da Validade das Notificações:
Preliminarmente, cumpre tecer breves considerações sobre a forma como são realizadas as comunicações processuais no TCU. A esse respeito, destacam-se o art. 179, do Regimento Interno do TCU (Resolução 155, de 4/12/2002) e o art. 4º, inciso III, § 1º, da Resolução TCU 170, de 30 de junho de 2004, in verbis:
Art. 179. A citação, a audiência ou a notificação, bem como a comunicação de diligência, farse-ão:
I - mediante ciência da parte, efetivada por servidor designado, por meio eletrônico, fac-símile, telegrama ou qualquer outra forma, desde que fique confirmada inequivocamente a entrega da comunicação ao destinatário;
II - mediante carta registrada, com aviso de recebimento que comprove a entrega no endereço do destinatário;
III - por edital publicado no Diário Oficial da União, quando o seu destinatário não for localizado
 (...) 
Art. 3º As comunicações serão dirigidas ao responsável, ou ao interessado, ou ao dirigente de órgão ou entidade, ou ao representante legal ou ao procurador constituído nos autos, com poderes expressos no mandato para esse fim, por meio de:
I - correio eletrônico, fac-símile ou telegrama;
II - servidor designado;
III - carta registrada, com aviso de recebimento;
IV - edital publicado no Diário Oficial da União, quando o seu destinatário não for localizado, nas hipóteses em que seja necessário o exercício de defesa.
Art. 4º. Consideram-se entregues as comunicações:
I - efetivadas conforme disposto nos incisos I e II do artigo anterior, mediante confirmação da ciência do destinatário;
II - realizadas na forma prevista no inciso III do artigo anterior, com o retorno do aviso de recebimento, entregue comprovadamente no endereço do destinatário;
III - na data de publicação do edital no Diário Oficial da União, quando realizadas na forma prevista no inciso IV do artigo anterior.
§ 1º O endereço do destinatário deverá ser previamente confirmado mediante consulta aos sistemas disponíveis ao Tribunal ou a outros meios de informação, a qual deverá ser juntada ao respectivo processo.
 (...) 
Bem se vê, portanto, que a validade da citação via postal não depende de que o aviso de recebimento seja assinado pelo próprio destinatário da comunicação, o que dispensa, no caso em tela, a entrega do AR em 'mãos próprias'. A exigência da norma é no sentido de o Tribunal verificar se a correspondência foi entregue no endereço correto, residindo aqui a necessidade de certeza inequívoca.
Não é outra a orientação da jurisprudência do TCU, conforme se verifica dos julgados a seguir transcritos:
São válidas as comunicações processuais entregues, mediante carta registrada, no endereço correto da responsável, não havendo necessidade de que o recebimento seja feito por ele próprio (Acórdão 3648/2013-TCU-Segunda Câmara, Relator Ministro José Jorge) ;
É prescindível a entrega pessoal das comunicações pelo TCU, razão pela qual não há necessidade de que o aviso de recebimento seja assinado pelo próprio destinatário. Entregandose a correspondência no endereço correto do destinatário, presume-se o recebimento da citação. (Acórdão 1019/2008-TCU-Plenário, Relator Ministro Benjamin Zymler) ;
As comunicações do TCU, inclusive as citações, deverão ser realizadas mediante Aviso de Recebimento - AR, via Empresa Brasileira de Correios e Telégrafos, bastando para sua validade que se demonstre que a correspondência foi entregue no endereço correto. (Acórdão 1526/2007-TCU-Plenário, Relator Ministro Aroldo Cedraz) .
A validade do critério de comunicação processual do TCU foi referendada pelo Supremo Tribunal Federal, nos termos do julgamento do MS-AgR 25.816/DF, por meio do qual se afirmou a desnecessidade da ciência pessoal do interessado, entendendo-se suficiente a comprovação da entrega do 'AR' no endereço do destinatário:
EMENTA: AGRAVO REGIMENTAL. MANDADO DE SEGURANÇA. DESNECESSIDADE DE INTIMAÇÃO PESSOAL DAS DECISÕES DO TRIBUNAL DE CONTAS DA UNIÃO. ART. 179 DO REGIMENTO INTERNO DO TCU. INTIMAÇÃO DO ATO IMPUGNADO POR CARTA REGISTRADA, INICIADO O PRAZO DO ART. 18 DA LEI nº 1.533/51 DA DATA CONSTANTE DO AVISO DE RECEBIMENTO. DECADÊNCIA RECONHECIDA. AGRAVO IMPROVIDO.
O envio de carta registrada com aviso de recebimento está expressamente enumerado entre os meios de comunicação de que dispõe o Tribunal de Contas da União para proceder às suas intimações.
O inciso II do art. 179 do Regimento Interno do TCU é claro ao exigir apenas a comprovação da entrega no endereço do destinatário, bastando o aviso de recebimento simples.
No caso vertente, a citação da responsável se deu em forma adequada e inequívoca, conforme se evidenciou no item 12 desta instrução.
Da Prescrição da Pretensão Punitiva:
Vale ressaltar que a pretensão punitiva, conforme Acórdão 1441/2016-TCU-Plenário, Relator Ministro Benjamin Zymler, que uniformizou a jurisprudência acerca dessa questão, subordinase ao prazo geral de prescrição indicado no art. 205, do Código Civil, que é de dez anos, contado da data de ocorrência da irregularidade sancionada, nos termos do art. 189, do Código Civil, sendo este prazo interrompido pelo ato que ordenar a citação, a audiência ou a oitiva da responsável.
No caso em exame, ocorreu a prescrição apenas quanto ao PNATE/2009 em relação ao Sr. Altemir da Silva Campos, uma vez que as sucessivas omissões nas prestações de contas dos programas PNATE/2009, PDDE/2010, PDDE/2014 e PDDE/2015, se concretizaram em 15/4/2010, 28/2/2011, 30/4/2015 e 30/4/2016 (peça 4, p. 1) , e o ato de ordenação da primeira citação ocorreu em 22/7/2020 (peça 43) . Ressalta-se que tal fato deverá ser levado em consideração pelo Relator deste feito quando da definição da dosimetria da multa que deve ser aplicada ao responsável.
Da Caracterização da Revelia:
Por oportuno, salienta-se que, nos processos deste Tribunal, a revelia não leva à presunção de que seriam verdadeiras todas as imputações levantadas contra os responsáveis, diferentemente do que ocorre no processo civil, em que a revelia do réu opera a presunção da verdade dos fatos narrados pelo autor (Acórdão 1009/2018-TCU-Plenário, Relator: BRUNO DANTAS; 2369/2013 - TCU - Plenário, Relator: BENJAMIN ZYMLER e 2449/2013 - TCU - Plenário, Relator: BENJAMIN ZYMLER) . Dessa forma, a avaliação da responsabilidade do agente não pode prescindir da prova existente no processo ou para ele carreada.
Ao não apresentar sua defesa, o responsável deixou de produzir prova da regular aplicação dos recursos sob sua responsabilidade, em afronta às normas que impõem aos gestores de recursos públicos a obrigação legal de, sempre que demandados pelos órgãos de controle, apresentar os documentos que demonstrem a correta utilização das verbas públicas, a exemplo do contido no art. 93, do DecretoLei 200/1967: 'Quem quer que utilize dinheiros públicos terá de justificar seu bom e regular emprego na conformidade das leis, regulamentos e normas emanadas das autoridades administrativas competentes.'
Mesmo as alegações de defesa não sendo apresentadas, considerando o princípio da verdade real que rege esta Corte, procurou-se buscar, em manifestações do responsável na fase interna desta TCE, se havia algum argumento que pudesse ser aproveitado a seu favor.
No entanto, o responsável não se manifestou na fase interna, não havendo, assim, nenhum argumento que possa vir a ser analisado e posteriormente servir para afastar as irregularidades apontadas.
Em se tratando de processo em que a parte interessada não se manifestou acerca das irregularidades imputadas, não há elementos para que se possa efetivamente aferir e reconhecer a ocorrência de boa-fé na conduta da responsável, podendo este Tribunal, desde logo, proferir o julgamento de mérito pela irregularidade das contas, conforme os termos dos §§ 2º e 6º do art. 202 do Regimento Interno do TCU (Acórdão 2064/2011-TCU-Primeira Câmara, Relator Ministro Ubiratan Aguiar; Acórdão 6182/2011-TCU-Primeira Câmara, Relator Ministro Weber de Oliveira; Acórdão 4072/2010-TCU-Primeira Câmara, Relator Ministro Valmir Campelo; Acórdão 1189/2009-TCU-Primeira Câmara, Relator Ministro Marcos Bemquerer; e Acórdão 731/2008-TCU-Plenário, Relator Ministro Aroldo Cedraz) .
Dessa forma, o responsável Altemir da Silva Campos deve ser considerado revel, para todos os efeitos, dando-se prosseguimento ao processo, nos termos do art. 12, § 3º, da Lei 8.443/19921992 c/c o art. 202, § 8º, do RI/TCU, devendo esta Corte julgar as suas contas irregulares, condenando-o a ressarcir os débitos apurados neste processo.
Em consulta aos sistemas corporativos do instaurador feita em 8/12/2020 (por exemplo: SICONV, SIGPC etc.) , verifica-se que a responsável também não apresentou novos documentos junto ao instaurador e continua inadimplente (peça 52) .
Outros Aspectos Processuais Importantes:
Por seu turno, salienta-se que está clara a competência deste Tribunal para julgar este processo, pois se trata de recursos federais repassados pelo FNDE à conta dos programas PNATE/2009, PDDE/2010, PDDE/2014 e PDDE/2015 sob a responsabilidade do Sr. Altemir da Silva Campos. Outrossim, não restou caracterizada nenhuma nulidade processual oriunda da inobservância de formalidades que acarretassem prejuízo processual ao responsável ou ao interesse público (art. 171 do RI/TCU) . Também foram atendidos os pressupostos de constituição e desenvolvimento válido e regular deste processo de tomada de contas especial (art. 71, inciso II, da Constituição Federal, art. 8º, caput, da Lei 8.443/1992, art. 84 do Decreto-Lei 200/1967 e art. 5º, caput, parágrafo único e incisos I a IV, da IN/TCU 71/2012, modificada pela IN/TCU 76/2016) .
Por outro lado, verifica-se que não houve o transcurso de mais de dez anos desde o fato gerador sem que tenha havido a notificação do responsável pela autoridade administrativa federal competente (art. 6º, inciso II, c/c art. 19, da IN/TCU 71/2012, modificada pela IN/TCU 76/2016) , uma vez que os recursos foram transferidos em 2009, 2010, 2014 e 2015 (peça 4, p. 4, 11, 25 e 34) , respectivamente em relação aos programas PNATE/2009, PDDE/2010, PDDE/2014 e PDDE/2015, as sucessivas omissões nas prestações de contas se concretizaram em 15/4/2010, 28/2/2011, 30/4/2015 e 30/4/2016 (peça 4, p. 1) , e o responsável foi notificado sobre as irregularidades pela autoridade administrativa competente em 9/7/2010 (peça 4, p. 9) , 30/11/2015 (peça 4, p. 23) , 6/5/2015 (peça 4, p. 30 e 32) e 2/8/2016 (peça 4, p. 39) , por meio dos ofícios constantes da peça 4 (p. 8, 22, 29 e 38) .
Também se verifica que o valor original do débito apurado sem juros é igual a R$ 105.322,23 (peça 4, p. 65) , portanto, superior a R$ 100.000,00, na forma estabelecida conforme os arts. 6º, inciso I, e 19, da IN/TCU 71/2012, modificada pela IN/TCU 76/2016	.
Por oportuno, registra-se que, em atendimento ao item 9.4, do Acórdão 1772/2017-TCU-Plenário (Relator Ministro-Substituto Augusto Sherman Cavalcanti) , foi efetuada pesquisa no sistema processual do TCU, e não foram encontradas tomadas de contas especiais em tramitação com débitos imputáveis ao responsável com valores inferiores ao fixado no art. 6º, inciso I, da Instrução Normativa TCU 71/2012.
Por oportuno, cabe ressaltar que houve a devida formulação da imputação das irregularidades ao responsável, como também a descrição das mesmas no expediente de citação e de audiência, com base na individualização das suas condutas comissivas, como já foi detalhado no item 13 desta instrução.
Ressalta-se que foi comprovadamente viabilizado o exercício do contraditório e da ampla defesa em sua dimensão substancial, conforme se evidenciou no item 12 desta instrução, atendendo ao disposto no art. 5º, inciso LV, da Constituição Federal c/c o art. 12, incisos I e II da Lei 8.443/1992.
Por conseguinte, da análise dos documentos presentes nos autos, verifica-se que o Sr. Altemir da Silva Campos (CPF XXX.931.802-XX) , ex-Prefeito Municipal de Pacaraima/RR (gestões 2009/2012 e 2013/2016) , era a pessoa responsável pela gestão e execução dos recursos federais recebidos à conta dos programas PNATE/2009, PDDE/2010, PDDE/2014 e PDDE/2015, bem como pela omissão na apresentação das prestações de contas, as quais venceram respectivamente em 15/4/2010, 28/2/2011, 30/4/2015 e 30/4/2016 (peça 4, p. 1) .
Cumulatividade de multas:
Quanto à possibilidade de aplicação cumulativa das multas dos arts. 57 e 58, inciso I, da Lei 8.443/1992, ainda que seja adequada a realização de citação e audiência do responsável, por força do disposto no art. 209, §4º, do Regimento Interno do TCU, o Tribunal reconhece que existe relação de subordinação entre as condutas de 'não comprovação da aplicação dos recursos' e de 'omissão na prestação de contas', sendo a primeira consequência da segunda, o que enseja, na verificação das duas irregularidades, a aplicação da multa do art. 57, com o afastamento da multa do art. 58, inciso I, em atenção ao princípio da absorção (Acórdão 9579/2015-TCU-Segunda Câmara, Relator Ministro Vital do Rêgo; Acórdão 2469/2019-TCU-Primeira Câmara, Relator Ministro Augusto Sherman) .
Conforme leciona Cezar Bitencourt (Tratado de Direito Penal: parte geral - 8ª Edição - São Paulo: Saraiva, 2003. Pg. 565) , na absorção, ' (...) a pena do delito mais grave absorve a pena do delito menos grave, que deve ser desprezada'. No caso concreto, a 'omissão na prestação de contas', embora seja irregularidade autônoma, funcionam como fase ou meio para a consecução da 'não comprovação da aplicação dos recursos', havendo clara relação de interdependência entre essas condutas. Dessa forma, recaindo as ocorrências num mesmo gestor, deve prevalecer a pena do delito mais grave, qual seja, a multa do art. 57, da Lei 8.443/1992.
Cumpre observar, ainda, que a conduta do responsável, consistente nas irregularidades 'não comprovação da boa e regular aplicação dos recursos federais repassados em face da omissão no dever de prestar contas' e 'omissão na prestação de contas', configura violação não só às regras legais, mas também aos princípios basilares da administração pública, eis que, em última análise, ocorre o comprometimento da necessária satisfação à sociedade sobre o efetivo emprego dos recursos públicos postos à disposição da municipalidade, por força do instrumento de repasse em questão.
Nesses casos, em que fica evidente a falta de transparência e lisura, não há como afastar as suspeitas sempre presentes de que a totalidade dos recursos públicos federais, transferida ao município, tenha sido integralmente desviada, a revelar grave inobservância de dever de cuidado no trato com a coisa pública, isto é, ato praticado com culpa grave, pois, na espécie, a conduta do responsável se distancia daquela que seria esperada de um administrador público minimante diligente, num claro exemplo de erro grosseiro a que alude o art. 28 do Decreto-lei 4.657/1942 (Lei de Introdução às Normas do Direito Brasileiro) , incluído pela Lei 13.655/2018 (Acórdão 1689/2019-TCU-Plenário, Relator: Ministro AUGUSTO NARDES; Acórdão 2924/2018-TCU-Plenário, Relator: Ministro JOSÉ MUCIO MONTEIRO; Acórdão 2391/2018-TCU-Plenário, Relator: Ministro BENJAMIN ZYMLER) .
CONCLUSÃO
Como se verificou na seção 'EXAME TÉCNICO' anterior, restou evidenciada a competência do TCU para julgar o presente processo, pois se trata de recursos federais que foram repassados pelo FNDE à conta dos programas PNATE/2009, PDDE/2010, PDDE/2014 e PDDE/2015, sob a responsabilidade do Sr. Altemir da Silva Campos, a qual restou devidamente, conforme detalhado no item 13 desta instrução.
Além disso, restaram demonstrados: (i) a viabilidade do exercício do contraditório em sua dimensão substancial, a regularidade na abertura do contraditório e o exercício da ampla defesa (art. 5º, inciso LV, da Constituição Federal c/c o art. 12, incisos I e II da Lei 8.443/1992) ; (ii) a suficiência dos elementos probatórios indispensáveis à formação do juízo quanto à ocorrência do dano ao erário ocasionado por atos ilícitos e a vinculação destes com as condutas do responsável arrolado no polo passivo deste processo (art. 5º, caput, parágrafo único e incisos I, II e IV, da IN TCU 71/2012) ; e (iii) a ausência de nulidades processuais oriundas da inobservância de formalidades que acarretem prejuízo processual à responsável ou ao interesse público (art. 171 do RI/TCU) . Portanto, estão presentes todos os pressupostos necessários para a formação do juízo de mérito das presentes contas.
Por sua vez, em virtude da omissão na prestação de contas dos recursos recebidos à conta dos programas PNATE/2009, PDDE/2010, PDDE/2014 e PDDE/2015, cujos prazos finais expiraram em 15/4/2010, 28/2/2011, 30/4/2015 e 30/4/2016 (peça 4, p. 1) , dentro dos seus mandatos como prefeito municipal, o gestor deve ser responsabilizado com fundamento no art. 16, inciso III, alíneas 'a' e 'c', da Lei 8.443/1992.
Por outro lado, restou claramente comprovado o dano ao erário ocasionado em virtude das irregularidades enumeradas no item 13 desta instrução, em relação aos programas PNATE/2009, PDDE/2010, PDDE/2014 e PDDE/2015.
Por oportuno, deve-se mencionar que, como restou efetivamente configurada a revelia do responsável Altemir da Silva Campos, para todos os efeitos, será dado prosseguimento a este processo, nos termos dispostos no art. 12, § 3º, da Lei 8.443/1992 c/c o art. 202, § 8º, do RI/TCU. Nesse sentido, como constam dos autos elementos probatórios que caracterizam a responsabilidade do Sr. Altemir da Silva Campos, por concorrer para a consumação do dano ao erário em função dos atos irregulares descritos no item 13 desta instrução, não há como afastar as irregularidades que lhe foram atribuídas nem os débitos que lhe foram imputados, mantendo-se a sua responsabilidade neste processo.
Por derradeiro, restou caracterizada a não comprovação da boa e regular aplicação dos recursos objeto deste processo, sendo pacífica a jurisprudência deste Tribunal no sentido de que compete ao gestor o ônus de provar a aplicação regular dos recursos que lhe foram confiados (vide Acórdão 974/2018-TCU-Plenário, Relator Ministro Bruno Dantas, 511/2018-Plenário, Relator Ministro Aroldo Cedraz, 3875/2018-Primeira Câmara, Relator Ministro Vital do Rêgo, 1983/2018-Primeira Câmara, Relator Ministro Bruno Dantas, 1294/2018-Primeira Câmara, Relator Ministro Bruno Dantas, 3200/2018-Segunda Câmara, Relator Ministro Aroldo Cedraz, 2512/2018-Segunda Câmara, Relator Ministro Aroldo Cedraz, 2384/2018-Segunda Câmara, Relator Ministro José Múcio Monteiro, 2014/2018-Segunda Câmara, Relator Ministro Aroldo Cedraz, e 901/2018-Segunda Câmara, Relator Ministro José Múcio Monteiro, entre outros) .
PROPOSTA DE ENCAMINHAMENTO
Em face de todo o exposto, submetem-se os autos à consideração superior, propondo:
	a) Considerar revel o Sr. Altemir da Silva Campos (CPF XXX.931.802-XX) , ex-Prefeito Municipal de Pacaraima/RR (gestões 2009/2012 e 2013/2016) , para todos os efeitos, dando-se prosseguimento a este processo relativo aos recursos dos programas PNATE/2009, PDDE/2010, PDDE/2014 e PDDE/2015, nos termos dispostos no art. 12, § 3º, da Lei 8.443/1992 c/c o art. 202, § 8º, do RI/TCU;
	b) Em face da impossibilidade de reconhecer a boa-fé do Sr. Altemir da Silva Campos, com base art. 202, § 6º, do RI/TCU, julgar irregulares, desde logo, as suas contas, com fulcro nos arts. 1º, inciso I, 16, inciso III, alíneas 'a' e 'c', 19, caput, e 23, inciso III, da Lei 8.443/1992 c/c com os arts. 1º, inciso I, 209, incisos I, II e III, 210 e 214, inciso III, do RI/TCU, em função das irregularidades, condutas, evidências e dispositivos violados mencionados no item 13 desta instrução;
	c) Condenar o responsável Altemir da Silva Campos ao pagamento das quantias a seguir especificadas, com a fixação do prazo de quinze dias, a contar do recebimento da notificação, para comprovar, perante o Tribunal (art. 214, inciso III, alínea 'a', do Regimento Interno) , o recolhimento das dívidas aos cofres do FNDE, atualizadas monetariamente e acrescidas dos juros de mora, calculados a partir das datas indicadas, até a data do efetivo recolhimento, na forma prevista na legislação em vigor:
PNATE/2009 (Total original repassado: R$ 7.224,15) :
	Valor (R$) 
	Datas dos créditos na conta específica

	127,75
	22/4/2009

	1.393,73
	27/4/2009

	127,75
	5/5/2009

	1.393,73
	6/5/2009

	1.393,73
	8/6/2009

	1.393,73
	2/7/2009

	1.393,73
	4/8/2009

PDDE/2010 (Total original repassado: R$ 33.284,20) :
	Valor (R$) 
	Datas dos créditos nas contas específicas

	6.976,20
	9/12/2010

	2.935,20
	9/12/2010

	4.227,60
	9/12/2010

	3.145,20
	9/12/2010

	16.000,00
	13/12/2010

PDDE/2014 (Total original repassado: R$ 16.216,94) :
	Valor (R$) 
	Datas dos créditos nas contas específicas

	1.230,00
	27/11/2014

	7.347,20
	27/11/2014

	7.639,74
	27/11/2014

PDDE/2015 (Total original repassado: R$ 48.596,94) :
	Valor (R$) 
	Datas dos créditos nas contas específicas

	7.639,74
	9/2/2015

	1.230,00
	9/2/2015

	7.347,20
	9/2/2015

	15.440,00
	11/11/2015

	1.800,00
	11/11/2015

	15.140,00
	11/11/2015

	d) Aplicar ao responsável Altemir da Silva Campos a multa prevista no artigo 57 da Lei 8.443/1992, na dosimetria a ser definida pelo Exmo. Relator deste feito, fixando-lhe o prazo de 15 (quinze) dias, a contar da notificação, para que comprove, perante o Tribunal (artigo 214, inciso III, alínea 'a', do Regimento Interno) , o recolhimento da dívida ao Tesouro Nacional, atualizada monetariamente desde a data em que for proferido o Acórdão condenatório até a do efetivo recolhimento, se for paga após o vencimento, na forma da legislação em vigor;
	e) Autorizar, desde logo, a cobrança judicial das dívidas, com fundamento no art. 28, inciso II, da Lei 8.443/1992, caso não atendida a notificação;
	f) Autorizar, antecipadamente, caso requerido, o pagamento da dívida decorrente em até 36 (trinta e seis) parcelas mensais e consecutivas, nos termos do art. 26, da Lei 8.443/1992, c/c o art. 217 do Regimento Interno do TCU, fixando-se o vencimento da primeira parcela em 15 (quinze) dias, a contar do recebimento da notificação, e o das demais a cada 30 (trinta) dias, devendo incidir sobre cada uma os encargos devidos, na forma prevista na legislação em vigor, alertando para o fato de que a falta de comprovação do recolhimento de qualquer parcela importará o vencimento antecipado do saldo devedor, nos termos do art. 217, § 2º, do Regimento Interno do TCU;
	g) enviar cópia do Acórdão a ser prolatado à Procuradoria da República no Estado de Roraima, nos termos do § 3º do art. 16 da Lei 8.443/1992, c/c o § 7º do art. 209 do Regimento Interno do TCU, para adoção das medidas cabíveis;
	h) enviar cópia do Acórdão que vier a ser proferido ao Fundo Nacional de Desenvolvimento da Educação e ao responsável, para ciência;
	i) informar à Procuradoria da República no Estado de Roraima, ao Fundo Nacional de Desenvolvimento da Educação e ao responsável que a presente deliberação, acompanhada do Relatório e do Voto que a fundamenta, está disponível para a consulta no endereço www.tcu.gov.br/acordaos, além de esclarecer que, caso requerido, o TCU poderá fornecer sem custos as correspondentes cópias, de forma impressa; e
	j) informar à Procuradoria da República no Estado de Roraima que, nos termos do parágrafo único do art. 62 da Resolução TCU 259/2014, os procuradores e membros do Ministério Público credenciados nesta Corte podem acessar os presentes autos de forma eletrônica e automática, ressalvados apenas os casos de eventuais peças classificadas como sigilosas, as quais requerem solicitação formal."
2. O Ministério Público (Parecer de peça 55) entende que a decisão do Supremo Tribunal Federal RE 636.886, em sede de repercussão geral, foi no sentido de que é prescritível a pretensão ressarcitória em processos de controle externo. Ademais, defende a aplicação, tanto para a prescrição da pretensão punitiva como da ressarcitória, da regra geral delineada no art. 205 e pelos demais dispositivos do Código Civil pertinentes ao tema. Dessa forma, conclui ter ocorrido prescrição quanto aos valores do PNATE/2009 e não quanto aos recursos do PDDE. Em razão da omissão em prestar contas dessas últimas quantias, manifesta-se no sentido de julgar "irregulares as contas do Sr. Altemir da Silva Campos, condenando-o em débito e aplicando-lhe a multa prevista no art. 57 da Lei 8.443/1992".
É o Relatório.

não há

Procurador Sérgio Ricardo Costa Caribé

TOMADA DE CONTAS ESPECIAL. PROGRAMA NACIONAL DE APOIO AO TRANSPORTE DO ESCOLAR, EXERCÍCIO DE 2009 (PNATE/2009). PROGRAMA DINHEIRO DIRETO NA ESCOLA (PDDE), EXERCÍCIOS DE 2010, 2014 E 2015. OMISSÃO NO DEVER DE PRESTAR CONTAS. CITAÇÃO. REVELIA. PRESCRIÇÃO DA PRETENSÃO PUNITIVA EM RELAÇÃO AO PNATE/2009. CONTAS IRREGULARES. DÉBITO. MULTA.

TOMADA DE CONTAS ESPECIAL (TCE)

Inicialmente, registro que atuo nos presentes autos por força de sorteio, conforme termo juntado à peça 9.
2. Este processo trata de tomada de contas especial (TCE) instaurada pelo Fundo Nacional de Desenvolvimento da Educação (FNDE) referente aos recursos repassados ao Município de Pacaraima/RR no âmbito do Programa Nacional de Apoio ao Transporte do Escolar, no exercício de 2009 (PNATE/2009) , e do Programa Dinheiro Direto na Escola, nos exercícios de 2010, 2014 e 2015 (PDDE/2010, PDDE/2014 e PDDE/2015) .
3. A SecexTCE propõe julgar irregulares as contas do ex-prefeito Altemir da Silva Campos, em virtude da omissão no dever de prestar constas desses valores. Sugere a imputação de débito em seu valor integral e a imposição de multa em relação ao montante correspondente ao PDDE, pois teria ocorrido a prescrição da pretensão punitiva quanto ao PNATE.
4. O Ministério Público entende que deve ser aplicada, tanto para a prescrição da pretensão punitiva como da ressarcitória, a regra geral do art. 205 e pelos demais dispositivos do Código Civil pertinentes ao tema. Dessa forma, conclui ter ocorrido prescrição quanto aos valores do PNATE/2009 e não quanto aos recursos do PDDE. A divergência em relação à proposta da unidade técnica consiste na dispensa de devolução desse montante destinado ao transporte escolar.
5. Os prazos para a prestação de contas quanto ao PNATE/2009, PDDE/2010, PDDE/2014 e PDDE/2015 expiraram, respectivamente em 15/4/2010, 28/2/2011, 30/4/2015 e 30/4/2016, sem que houvesse a apresentação da documentação pertinente pelo responsável.
6. Regularmente citado por teste Tribunal, o responsável não compareceu aos autos, restando caracterizada sua revelia, tal como prevista no art. 12, § 3º, da Lei 8.443/1992. Por consequência, o processo deve ter continuidade com os elementos nele presentes.
7. Quanto à prescrição, embora eu entenda que o Supremo Tribunal Federal, no julgamento do RE 636.886, tenha deliberado, em sede de repercussão geral, no sentido de que é prescritível a pretensão ressarcitória em processos de controle externo, há de se considerar a oposição de embargos de declaração pela Advocacia-Geral da União, pendentes de apreciação pela Suprema Corte. Ademais, reconheço que a questão necessita ser amadurecida neste Tribunal.
8. Desse modo, conforme tem sido decidido em nossos três Colegiados, penso que deve prevalecer o entendimento jurisprudencial atual desta Corte de Contas - a imprescritibilidade das condenações em débito e a prescrição da pretensão punitiva no prazo de dez anos, que se interrompe com a emissão do ato que ordena a citação ou a audiência, de acordo com o entendimento firmado por meio Acórdão 1441/2016-TCU-Plenário, com base no art. 205 do Código Civil.
9. Como bem aponta a SecexTCE, houve, de fato, a prescrição da pretensão punitiva em relação aos valores do PNATE/2009. 
10. Como já afirmei, constatou-se a omissão quanto à prestação de contas. Conforme a jurisprudência deste Tribunal, nas situações em que existe a obrigação de o gestor prestar contas dos recursos que geriu, o início do prazo prescricional deve ser a data final em que esse dever é exigível ou a data em que houve a entrega antecipada da documentação. Nesse sentido os Acórdão 9369/2020-TCU-Primeira Câmara, relator Ministro Bruno Dantas, 2.278/2019-TCU-1ª Câmara, relator Ministro Augusto Sherman, 11.930/2020-TCU-2ª Câmara, relator Ministro Marcos Bemquerer, e 1.470/2020-TCU-2ª Câmara, relatora Ministra Ana Arraes.
11. Reitero também que as prestações de contas deveriam ter ocorrido até 15/4/2010, 28/2/2011, 30/4/2015 e 30/4/2016. Como o despacho que autorizou a citação, no âmbito do TCU, foi emitido em 22/7/2020, somente transcorreu o decênio (em 15/4/2020) em relação ao PNATE/2009. Assim, essa quantia será desconsiderada na dosimetria da multa prevista no art. 57 da Lei 8.443/1992.
12. Desse modo, acolhendo a proposta da unidade técnica, penso que este Tribunal deve julgar irregulares as contas especiais do ex-prefeito Altemir da Silva Campos, com a condenação em debito pelo valor por qual foi citado, sendo-lhe aplicada a multa do mencionado art. 57 da Lei 8.443/1992 no valor de R$ 14.000,00.
Ante o exposto, voto por que seja adotado o acórdão que ora submeto ao escrutínio do Colegiado.
TCU, Sala das Sessões, em 20 de abril de 2021.
RAIMUNDO CARREIRO 
Relator